臺灣高等法院高雄分院民事判決　　　　　 95年度上字第217號
上　訴　人　甲○○
被上訴人　　乙○○
　　　　　　丙○○
　　　　　　　　　　　　8
上列當事人間請求損害賠償事件，上訴人對於民國95年11月14日
臺灣高雄地方法院95年度訴字第3262號第一審判決提起上訴，本
院於民國96年4 月18日言詞辯論終結，判決如下：
    主  文
上訴駁回。
第二審訴訟費用由上訴人負擔。
    事實及理由
一、上訴人起訴主張：上訴人為「翰林世家」大樓（下稱系爭大
    樓）第6 屆住戶管理委員會之主任委員，前曾對被上訴人丙
    ○○起訴，請求將系爭大樓第6 屆住戶管理委員會所有資料
    及印信等返還予上訴人，並經臺灣高雄地方法院（下稱高雄
    地院）以93年度訴字第2544號民事事件受理。詎丙○○於民
    國94年6 月13日聲請被上訴人乙○○為上開事件在高雄地院
    出庭作證時，乙○○竟為不實之證詞，詆毀上訴人稱：「當
    了主任委員一年半，發了十幾份公文，把大樓搞的亂七八糟
    」、「專門鑽法律漏洞」等語，而民事事件審理時，任何人
    均得在旁聽席公開旁聽而處於不特定人得以共見共聞之狀況
    ，故在場除法官、書記官、通譯外，尚有不特定之他案當事
    人或旁聽民眾得以共見共聞，故乙○○在法庭內憑一己之主
    觀誹謗上訴人，自屬對上訴人之名譽及人格權構成侵害，而
    丙○○既係聲請乙○○前來作證之人，渠等自係共同侵害上
    訴人之名譽，爰依民法第18條、第195 條、第185 條、第
    188 條之規定，求為判決：(一)被上訴人應連帶給付上訴人精
    神慰撫金新臺幣（下同）20萬元及自起訴狀繕本送達之翌日
    起至清償日止，按年息5 ％計算之利息。(二)被上訴人應於民
    事判決確定後10日內以每字尺寸約0.5 公分四方大小字體於
    中國時報第一版刊頭下登報向上訴人道歉2 天。(三)願供擔保
    請准宣告假執行。
二、被上訴人則以：乙○○係於法庭作證時針對案情為陳述，其
    主觀上並無損害上訴人名譽之故意，且當時說上訴人「鑽法
    律漏洞」之意思是指「上訴人懂一些法律，所以一直亂告，
    浪費司法資源」，但上訴人每個字都要斤斤計較，曲解意思
    。而丙○○聲請法院訊問證人乙○○，其目的僅在澄清事實
    ，並無授意乙○○為虛偽不實之陳述，或有詆毀上訴人之故
    意，且事實上乙○○所證述之內容亦無不實等語，資為抗辯
    。聲明駁回上訴人之訴及假執行之聲請。
三、原審為上訴人敗訴之判決，上訴人不服，提起上訴，於本院
    聲明：(一)原判決廢棄。(二)被上訴人應連帶給付上訴人20萬元
    及自起訴狀繕本送達之翌日起至清償日止，按年息5 ％計算
    之利息。(三)被上訴人應於本判決確定後10日內，以見報規格
    5 ×7 公分、使用字型：超研澤細楷、使用字級：24pt之版
    面規格在中國時報A1版高高屏報頭下，刊登如附件所示之道
    歉啟事向上訴人道歉2 天。被上訴人則聲明駁回上訴。
四、兩造對下列事項不予爭執，並經本院調閱高雄地院93年度訴
    字第2544號、本院94年度上字第169 號及最高法院95年度台
    上字第1063號民事卷宗查明屬實，且有臺灣高雄地方法院檢
    察署（下稱高雄地檢署）94年度偵字第21355 、24158 號不
    起訴處分書（原審卷第16-23 頁）、臺灣高等法院高雄分院
    檢察署（下稱高雄高分檢）95年度上聲議字第298 號處分書
    （本院卷第80-88頁）在卷可稽，堪信為真實：
  (一)上訴人為系爭大樓第6 屆住戶管理委員會之主任委員，前曾
    起訴請求丙○○應將系爭大樓第6 屆住戶管理委員會所有資
    料及印信等返還予上訴人，經高雄地院以93年度訴字第2544
    號民事判決駁回後，上訴人不服，經上訴本院，亦經本院以
    94年度上字第169 號民事判決駁回上訴。嗣上訴人上訴最高
    法院，經最高法院以95年度台上字第1063號民事裁定駁回上
    訴而告確定。
  (二)乙○○於94年6 月13日為上開民事事件在高雄地院以證人身
    分出庭作證時，確曾證稱：上訴人「當了主任委員一年半，
    發了十幾份公文，把大樓搞的亂七八糟」、「專門鑽法律漏
    洞」等語，惟並未經記載在筆錄內（見本院卷第25頁、高雄
    地院93年度訴字第2544號卷第314 頁）。
  (三)上訴人對甲○○、乙○○二人所提妨害名譽之告訴，經高雄
    地檢署檢察官偵查後認均無犯罪嫌疑，而以94年度偵字第
    21355 、24158 號處分書為不起訴處分。經上訴人聲請再議
    後，高雄高分檢亦以95年度上聲議字第298 號處分書駁回再
    議而告確定。
五、兩造之爭點：
  (一)乙○○於高雄地院93年度訴字第2544號民事事件審理時證稱
    ：上訴人「當了主任委員一年半，發了十幾份公文，把大樓
    搞的亂七八糟」、「專門鑽法律漏洞」等語，是否構成對上
    訴人名譽之侵害？
  (二)上訴人依據侵權行為法則，請求被上訴人應連帶賠償上訴人
    精神慰撫金20萬元及登報向上訴人道歉，有無理由？
六、乙○○於高雄地院93年度訴字第2544號民事事件審理時證稱
    ：上訴人「當了主任委員一年半，發了十幾份公文，把大樓
    搞的亂七八糟」、「專門鑽法律漏洞」等語，是否構成對上
    訴人名譽之侵害？
  (一)按不法侵害他人之名譽者，被害人雖非財產上之損害，亦得
    請求賠償相當之金額，並得請求為回復名譽之適當處分，民
    法第195 條第1 項定有明文。而名譽為個人在社會上享有一
    般人對其品德、聲望或信譽等所加之評價，屬於個人在社會
    上所受之價值判斷。因此名譽有無受損害，應以社會上對其
    個人評價是否貶損作為判斷之依據。最高法院90年台上字第
    646 號判例、同院90年度台上字第1814號判決意旨可資參照
    。又言論自由為人民之基本權利，有個人實現自我、促進民
    主政治、實現多元意見等多重功能，維護言論自由即所以促
    進民主多元社會之正常發展，與個人名譽之可能損失，兩相
    權衡，顯然有較高之價值，國家應給予最大限度之保障。最
    高法院93年度台上字第1979號判決亦足資參憑。
  (二)經查，乙○○固曾於高雄地院93年度訴字第2544號民事事件
    審理時證稱：「（上訴人）當了主任委員一年半，發了十幾
    份公文，把大樓搞的亂七八糟」、「專門鑽法律漏洞」等語
    ，如上所述。然上訴人於該民事事件中，係以原告身分主張
    系爭大樓管理委員會將其原任主委之職務罷免，並重新選任
    丙○○為新任主委之第6 屆第3 次住戶臨時大會之組成不合
    法，故起訴請求丙○○應將系爭大樓第6 屆住戶管理委員會
    所有資料及印信等返還予上訴人，而乙○○為系爭大樓之區
    分所有權人，因其係當時之代理主委，始由高雄地院依職權
    通知乙○○出庭作證以說明系爭大樓第6 屆住戶管理委員會
    第3 次臨時會之召開狀況，此有高雄地院94年5 月24日之民
    事審理單一紙附於該院93年度訴字第2544號民事卷宗可稽（
    見該卷宗第301 頁），並經本院調閱該卷宗查明屬實，故上
    訴人主張乙○○係應丙○○之邀出庭作證云云，已與實情不
    符。又上訴人於遭系爭大樓管理委員會罷免後，確曾再以系
    爭大樓管理委員會主委之名義多次向主管機關即高雄縣政府
    建設局發函並提出改選無效之聲明書（見該民事卷宗第329
    頁、第367-370 頁），並以此對被上訴人二人多次寄發存證
    信函（見同卷第14、56、134 、327 、371 頁），且對全體
    住戶發出公告（見同卷第326 、332 頁），致該大樓管理委
    員會因無法正常運作，而須由住戶連署召開臨時住戶大會及
    第7 屆第1 次臨時住戶大會而為緊急處理（見同卷第132 -
    133 頁、第347-357 頁）。嗣上訴人又於94年間對乙○○及
    訴外人陳南提起確認管理委員會決議無效等事件，經高雄
    地院以94年度訴字第2176號受理後，於94年11月30日判決駁
    回上訴人之訴，上訴人不服，經上訴至本院後，亦由本院以
    95年度上字第11號審理中之事實，為兩造所不爭，並經本院
    調閱高雄地院93年度訴字第2544號民事卷宗及高雄地院94年
    度訴字第2176號民事判決查明無誤。另上訴人對甲○○、乙
    ○○二人所提妨害名譽之告訴，經高雄地檢署檢察官偵查後
    認均無犯罪嫌疑，而以94年度偵字第21355 、24158 號處分
    書為不起訴處分，經上訴人聲請再議後，高雄高分檢亦以95
    年度上聲議字第298 號處分書駁回再議而告確定之事實，亦
    已如上述。從而，乙○○雖於高雄地院上開民事事件審理時
    證述上訴人「把大樓搞得亂七八糟」、「專門鑽法律漏洞」
    等語，且乙○○之上開證詞在客觀評價上亦屬對上訴人之不
    利陳述，惟證人原有為客觀事實作證之義務，且乙○○係應
    法院通知到庭為證，並針對法院所詢問關於上訴人所提出該
    民事訴訟事件之案情為證言，其主觀上並無損害上訴人名譽
    之故意，且高雄地院93年度訴字第2544號事件審理結果，係
    駁回上訴人之訴訟，且該事件經上訴人上訴至本院後，亦經
    本院以94年度上字第169 號民事判決駁回上訴，嗣上訴人上
    訴最高法院，最高法院亦以95年度台上字第1063號民事裁定
    駁回上訴而告確定之事實，如上所述，足見法院並未支持上
    訴人之訴訟請求。縱認乙○○所述上訴人專門鑽法律漏洞等
    語，係指上訴人濫行興訟之意，惟衡諸上訴人所提出之上開
    諸多民事及刑事訴訟，並向行政機關為檢舉或聲明之請求，
    乙○○對上訴人所證述之主觀評價，亦顯非無稽，自難認乙
    ○○有妨害上訴人名譽之故意或過失。
  (三)又乙○○上開所言之內容，衡之常情亦非特別粗鄙，在客觀
    上尚難認足以對上訴人之名譽造成貶損，亦不可能造成社會
    一般民眾因此對上訴人之品德、聲望有貶損之評價。且言論
    自由為普世之憲法價值，尤其在涉及公共議題之討論時，言
    論自由之保障應給予最大限度維護，此觀諸司法院大法官會
    議第509 號解釋文所揭櫫之「言論自由為人民之基本權利，
    憲法第11條有明文保障，國家應給予尊重及最大限度之維護
    ，俾人民得以實現自我、溝通意見、追求真理及監督各種政
    治或社會活動之功能得以發揮」等語自明。而上訴人於高雄
    地院93年度訴字第2544號事件請求之原因事實，既與其能否
    擔任系爭大樓之主委有關，而主委一職係代表公寓大廈管理
    委員會負責公寓大廈之公共事務，則該事件兩造所爭執之系
    爭大樓第6 屆第3 次住戶臨時大會之召開是否合法，自與大
    多數住戶之公共利益有關，而上訴人亦確曾多次發函爭執該
    次會議之合法性，並對上訴人多次發出存證信函為禁止其等
    行使主委職權之催告，致系爭大樓因此緊急召開臨時住戶大
    會加以解決，則乙○○因法院之通知到庭證述系爭大樓第6
    屆第3 次住戶臨時會之開會情況，並對上訴人之人格、行事
    方法所為之個人看法，本屬對於可受公評之公共事務為意見
    之陳述，故其作證所言之內容即非出於誹謗之惡意，參照上
    開最高法院判例及判決意旨，上訴人之名譽並未因乙○○之
    上開證詞而致社會上對其個人評價因而貶損，且乙○○係以
    善意發表言論，並對於可受公評之事而為適當之評論，上訴
    人復不能證明乙○○乃出於明知不實而故意捏造，即不得謂
    乙○○有妨害上訴人名譽之故意或過失，即不能令其負侵權
    行為之損害賠償責任。
七、綜上，乙○○上開所言之內容並未對上訴人之名譽造成何等
    客觀上之貶損，且乙○○亦無主觀上之不法，均已如上述，
    則乙○○之行為即與侵權行為之要件不符。另乙○○係由高
    雄地院依職權通知到庭作證，並非上訴人所主張係由丙○○
    邀同到庭，且上訴人亦未舉證證明乙○○所言係先與丙○○
    先行勾串而為，故丙○○亦無構成共同侵權行為之餘地。從
    而，上訴人依據侵權行為法則，請求被上訴人應連帶賠償上
    訴人精神慰撫金20萬元及登報向上訴人道歉，為無理由，不
    應准許。
八、綜上所述，本件上訴人之主張均不足採信。從而，上訴人本
    於民法第18條、第195 條、第185 條、第188 條之規定，請
    求被上訴人應連帶賠償精神慰撫金20萬元之本息，並請求被
    上訴人應登報道歉以回復名譽，為無理由，不應准許。原審
    為上訴人敗訴之判決，並無不合。上訴意旨指摘原判決不當
    ，求予廢棄改判，為無理由，應予駁回。
九、本件事證已臻明確，兩造其餘攻擊防禦方法，於判決結果不
    生影響，不再一一論述，併此敘明。
據上論結，本件上訴為無理由，依民事訴訟法第449 條第1 項、
第78條，判決如主文。
中　　華　　民　　國　　96　　年　　4 　　月　　30　　日
                            民事第三庭
                                審判長法官  張國彬
                                法      官  吳登輝
                                法      官  楊富強
以上正本證明與原本無異。
如對本判決上訴，須於判決送達後20日內向本院提出上訴狀，其
未表明上訴理由者，應於上訴後20日內向本院提出上訴理由書（
均須按他造當事人之人數附繕本）。上訴時應提出委任律師或具
有律師資格之人之委任狀，並依附註條文規定辦理。
中　　華　　民　　國　　96　　年　　4 　　月　　30　　日
                                書  記  官  劉博文
附註：
民事訴訟法第466 條之1 ：對於第二審判決上訴，上訴人應委任
律師為訴訟代理人，但上訴人或其法定代理人具有律師資格者，
不在此限。
上訴人之配偶、三親等內之血親、二親等內之姻親，或上訴人為
法人、中央或地方機關時，其所屬專任人員具有律師資格並經法
院認適當者，亦得為第三審訴訟代理人。第1 項但書及第2 項情
形，應於提起上訴或委任時釋明之。
附件:
道歉啟事本人乙○○（身分證字號：Ｚ000000000、住高雄縣路竹
鄉○○村○○路160 號5 樓之7） 於九十四年六月十三日受丙○
○先生之邀請出庭作證，誣詆甲○○先生「專門鑽法漏洞」‧‧
‧等，嚴重妨害甲○○先生名譽及人格，特誠心登報向甲○○先
生道歉。
